【裁判字號】    97,消債更,1622
【裁判日期】    971229
【裁判案由】    聲請更生程序
【裁判全文】
臺灣高雄地方法院民事裁定          97年度消債更字第1622號
聲  請  人
即  債務人  甲○○
代  理  人  徐豐益律師
上列當事人因消費者債務清理事件聲請更生，本院裁定如下：
    主  文
聲請駁回。
聲請費用由聲請人負擔。
    理  由
一、聲請意旨略以：聲請人即債務人現積欠荷商荷蘭銀行股份有
    限公司（以下簡稱荷蘭銀行，概括承受台東中小企業銀行）
    等金融機構債權人共計新臺幣（下同）983,324 元，曾於民
    國95年6 月5 日，與最大債權銀行即台東中小企業銀行（現
    為荷蘭銀行）就當時欠款金額1,115,791 元達成分期還款協
    議，同意自95年6 月起，以分80期，利率10% ，每月繳納
    19,200元之方式償還。然因聲請人現於東引島服役中，平均
    月薪僅41,792元，每月除負擔自己生活費用13,776元外，自
    96年起尚須扶養腎功能衰竭之父親乙○○、失業之母親丙○
    ○（每人每月各5,000 元），且代父親繳納每月4,100 元之
    房貸，於97年9 月間更向壽險公司借款148,800 元償還父親
    欠款債務，長期入不敷出，終至無法負擔協商月付款而毀諾
    ，實有不可歸責於已事由致履行原協商條件有重大困難之情
    事，爰聲請准予裁定更生等語。
二、按「聲請更生或清算不合程式或不備其他要件者，法院應以
    裁定駁回之」、「債務人與金融機構協商成立者，不得聲請
    更生或清算。但因不可歸責於己之事由，致履行顯有重大困
    難者，不在此限」、「本條例施行前，債務人依金融主管機
    關協調成立之中華民國銀行公會會員辦理消費金融案件無擔
    保債務協商機制與金融機構成立之協商，準用前項之規定」
    ，消費者債務清理條例第8 條前段、第151 條第5 項、第6
    項分別定有明文。是債務清償方案成立後，應由債務人按其
    條件履行，如因事後發生情事變更，在清償期間收入或收益
    不如預期，致該方案履行困難甚或履行不能，因不可歸責於
    己，始能准許債務人聲請更生或清算，以避免債務人任意毀
    諾已成立之協商，濫用更生或清算之裁判上債務清理程序。
    從而，所謂「不可歸責於己之事由」，應係指客觀上聲請人
    之支出增多，或收入、收益減少，非其成立協商時所能預期
    ，諸如物價上漲而成本增加、家屬患病等以致支出增加，或
    因病無法工作、僱佣之公司倒閉或裁員、失業、減薪等以致
    收入減少等情形，始足當之。
三、經查：
(一)聲請人現積欠荷蘭銀行等6 家金融機構共計983,324 元，曾
    前於95年6 月5 日，與台東中小企業銀行就當時欠款金額
    1,115,791 元達成分期還款協議，同意自95年6 月起，以分
    80期，利率10% ，每月繳納19,200元之方式償還，且自95年
    6 月起至96年6 月止，均依約繳納分期款項共計13期，嗣後
    即未依約還款而毀諾等節，有卷附債權人清冊、財團法人金
    融聯合徵信中心當事人查詢個人資料（信用報告）回覆書、
    協議書、無擔保債務還款計畫、荷蘭銀台北分公司97年12月
    1 日（97）荷銀債清字第75 4號函各1 份在卷可憑（見卷第
    13頁至第16頁、第20至21頁、第92頁至第93），堪予認定。
(二)查聲請人自90年4 月17起日入伍服役，目前任職於東引指揮
    部步一營戰車連，每月薪資收入41,792元，有個人兵籍資料
    查詢結果、聲請人提出薪資存摺影本、97年11月18日陳報狀
    在卷可憑（見本院卷第44頁至第46頁、第91頁、第94頁），
    而上開收入並不包含1.5 個月之年終獎金及1 個月之考績獎
    金，堪認聲請人每月平均收入應有50,499元（元以下4 捨5
    入，計算式：41,792×14.5÷12＝50,499）。聲請人雖陳稱
    每月須支出個人生活費用13,776元及扶養父母親費用10,000
    元，然聲請人既已擔高額債務，理當控制全家人之消費慾望
    樽節開支，關於其自身及扶養父母之生活必要費用，自應以
    簡樸之生活程度用度開支，不應恣意放任個人之奢侈消費習
    慣，而依內政部社會司公告之97年度臺灣省最低收入戶每月
    生活費用為9,829 元，本院認應以此最低生活標準認定聲請
    人之每月必要生活費用，始符公允；又聲請人尚有姐姐（28
    歲）及弟弟（25歲），有聲請人提出之戶謄本、家族系統表
    在卷可憑（見本院卷第25頁至第26頁、第47頁），依法應共
    同負擔父母之扶養義務，且聲請人之父親每月領有失殘障補
    助津貼4,000 元，則依上開最低生活標準計算聲請人應負擔
    父母之扶養費用，應為5,219 元【計算式：（9, 829＋9,82
    9 －4,000） ÷3 ＝5,219 】，加計自己必要生活費用9,82
    9 元，每月必要支出僅為15,048元。是縱令聲請人於96年間
    因父親生病、母親失業，致聲請人須開始負擔父母之扶養費
    用，惟依聲請人每月收入50,499元扣除生活費及扶養費之必
    要支出15,048元，尚餘35,451元，繳納月付協商款項19,200
    元，並無任何困難可言，且仍有餘款可供支應其他突生之家
    庭開支，則聲請人之父親生病、母親失業之情，自難認屬聲
    請人毀諾之正當事由。
(三)又聲請人所陳每月須為父親繳納房貸4,100 元，非屬聲請人
    自身之債務，本無庸由聲請人負擔，且聲請人父親乙○○名
    下有土地1 筆、房屋1 筆、田賦13筆，其財產價值總計2,92
    3,576 元，有乙○○96年度稅務電子閘門財產所得調件明細
    表在卷足憑（見卷第80頁至81頁），依乙○○之財產狀況，
    亦無非得由聲請人代為繳納之必要，是即便聲請人基於孝心
    為父親繳納上開房貸費用，在聲請人自己已背負高額債務之
    情況下，自不得認屬不可歸責於聲請人之情事甚明。至於聲
    請人陳稱於97年9 月間向壽險公司借款148,800 元，代父親
    償還其積欠陳秀珠之借款149,000 元乙節，固然提出借款及
    還款證明書為佐（見本院卷第62頁至第63頁），惟聲請人於
    96年7 月起即未依約繳納協商月付款，此情與聲請人先前毀
    諾顯無任何關聯，又非聲請人依法應負擔之債務，本院自無
    庸予以審酌。
(四)準此，本件依聲請人所陳，並無不可歸責之情事變更，且聲
    請人目前履行協商條件並無困難，況聲請人現有固定收入，
    縱有履行不便，亦得經由個別債權銀行協商程序以求適當履
    債，堪認聲請人尚乏不可歸責於己致履行顯有重大困難之情
    形可言。
四、綜上所述，本件聲請人前已與金融機構協商成立，既無法立
    證證明其確於與金融機構達成前揭協商後，有何不可歸責於
    己之事由，且依原協商條件履行亦非顯有重大困難，其聲請
    更生自屬要件不備，又屬無從補正，依首揭條文之意旨，自
    應予以駁回。
五、依消費者債務清理條例第11條第1 項、第8 條前段、第15條
    ，民事訴訟法第78條，裁定如主文。
中    華    民    國    97    年    12    月    29    日
                民事第六庭    法      官  林書慧
上為正本係照原本作成。
如不服本裁定，應於裁定送達後10日內，以書狀向本院提出抗告
，並繳納抗告費新臺幣1千元。
中    華    民    國    97    年    11    月    29    日
                              書  記  官  莊豐源


司法院資訊處製作；財團法人民間司法改革基金會備份。
